ACORDAO-COMPLETO-2584963

ACÓRDÃO 3450/2023 ATA 14/2023 - SEGUNDA CÂMARA

VISTOS, relatados e discutidos estes autos de Tomada de Contas Especial instaurada pelo Comando da 1ª Região Militar, em desfavor de Guy Eduardo Bastos do Nascimento, Pedro Alves de e Tiago Souza da Silva, em razão da manutenção e pagamentos indevidos de pensão militar em favor de Norma de Oliveira Lima, entre 2/6/2005 e 30/6/2009, após o seu óbito, ocorrido em 4/5/2005, ocasionados por fraudes perpetradas pelos responsáveis, que se beneficiaram dos pagamentos indevidos, no âmbito da Seção de Inativos e Pensionistas da 10ª Região Militar, apurados em Inquérito Policial Militar, Sindicância e Ação Penal Militar.
ACORDAM os ministros do Tribunal de Contas da União, reunidos em sessão da 2ª Câmara, ante as razões expostas pelo relator, e com fundamento nos arts. 169, inciso VI, e 212 do Regimento Interno c/c os arts. 8º e 11 da Resolução-TCU 344/2022, em: 
9.1. considerar revel o Sr. Pedro Alves de Lira, para todos os efeitos, dando-se prosseguimento ao processo, com fulcro no art. 12, § 3º, da Lei 8.443/1992; 
9.2. excluir da relação processual os Srs. Guy Eduardo Bastos do Nascimento e Tiago Souza da Silva;
9.3. arquivar as presentes contas sem julgamento do mérito, ante a ocorrência de prescrição intercorrente das pretensões punitiva e ressarcitória;
9.4. enviar cópia do presente Acórdão ao Comando da 1ª Região Militar e aos responsáveis, informando que a presente deliberação, acompanhada do Relatório e do Voto que a fundamentam, estará disponível para a consulta no endereço www.tcu.gov.br/acordaos, além de esclarecer que, caso requerido, o TCU poderá fornecer sem custos as correspondentes cópias, de forma impressa;
9.5. enviar cópia do presente Acórdão à Procuradoria da República no Estado do Rio de Janeiro, nos termos do § 3º do art. 16 da Lei 8.443/1992, c/c o § 7º do art. 209 do Regimento Interno do TCU, para adoção das medidas cabíveis.

Tomada de Contas Especial instaurada pelo Comando da 1ª Região Militar, em desfavor de Guy Eduardo Bastos do Nascimento, Pedro Alves de Lira e Tiago Souza da Silva, em razão da manutenção e pagamentos indevidos de pensão militar em favor de Norma de Oliveira Lima, entre 2/6/2005 e 30/6/2009, após o seu óbito, ocorrido em 4/5/2005, ocasionados por fraudes perpetradas pelos responsáveis, que se beneficiaram dos pagamentos indevidos, no âmbito da Seção de Inativos e Pensionistas da 10ª Região Militar, apurados em Inquérito Policial Militar, Sindicância e Ação Penal Militar.

Segunda Câmara

Comando da 1ª Região Militar.

3. Interessados/Responsáveis:
3.1. Interessado: Comando da 1ª Região Militar (CNPJ 10.189.168/0001-40).
3.2. Responsável: Pedro Alves de Lira (CPF XXX.979.537-XX).

13.1. Ministros presentes: Augusto Nardes (na Presidência), Aroldo Cedraz (Relator) e Antonio Anastasia.
13.2. Ministro-Substituto convocado: Marcos Bemquerer Costa.

AROLDO CEDRAZ

p class="paragrafo_nivel_1">O envio de carta registrada com aviso de recebimento está expressamente enumerado entre os meios de comunicação de que dispõe o Tribunal de Contas da União para proceder às suas intimações.
O inciso II do art. 179 do Regimento Interno do TCU é claro ao exigir apenas a comprovação da entrega no endereço do destinatário, bastando o aviso de recebimento simples. 
Da revelia do responsável Pedro Alves de Lira
No caso vertente, a citação do responsável se deu em endereços provenientes da base de CPFs da Receita Federal, em sistema custodiado pelo TCU. A entrega dos ofícios citatórios nesses endereços ficou comprovada (peça 138) .
Nos processos do TCU, a revelia não leva à presunção de que seriam verdadeiras todas as imputações levantadas contra os responsáveis, diferentemente do que ocorre no processo civil, em que a revelia do réu opera a presunção da verdade dos fatos narrados pelo autor (Acórdão 1009/2018-TCU-Plenário, Relator Bruno Dantas; 2369/2013-TCU-Plenário, Relator Benjamin Zymler e 2449/2013-TCU-Plenário, Relator Benjamin Zymler) . Dessa forma, a avaliação da responsabilidade do agente não pode prescindir da prova existente no processo ou para ele carreada. 
Ao não apresentar sua defesa, o responsável deixou de produzir prova da regular aplicação dos recursos sob sua responsabilidade, em afronta às normas que impõem aos gestores públicos a obrigação legal de, sempre que demandados pelos órgãos de controle, apresentar os documentos que demonstrem a correta utilização das verbas públicas, a exemplo do contido no art. 93 do Decreto-Lei 200/1967: "Quem quer que utilize dinheiros públicos terá de justificar seu bom e regular emprego na conformidade das leis, regulamentos e normas emanadas das autoridades administrativas competentes." 
Mesmo as alegações de defesa não sendo apresentadas, considerando o princípio da verdade real que rege esta Corte, procurou-se buscar, em manifestações do responsável na fase interna desta Tomada de Contas Especial, se havia algum argumento que pudesse ser aproveitado a seu favor. 
No entanto, o responsável não se manifestou na fase interna, não havendo, assim, nenhum argumento que possa vir a ser analisado e posteriormente servir para afastar as irregularidades apontadas.
CONCLUSÃO
Em face da análise promovida na seção "Exame Técnico", verifica-se que o responsável Pedro Alves de Lira não logrou comprovar a boa e regular aplicação dos recursos; instado a se manifestar, optou pelo silêncio, configurando a revelia, nos termos do § 3º, do art. 12, da Lei 8.443/1992. Ademais, inexistem nos autos elementos que demonstrem a boa-fé do responsável ou a ocorrência de outras excludentes de culpabilidade.
Verifica-se também que houve a prescrição intercorrente das pretensões sancionatória e ressarcitória para o TCU, conforme análise já realizada.
Portanto, apresenta-se pertinente arquivar os presentes autos, sem julgamento de mérito, com fundamento no art. 212 do Regimento Interno do TCU, diante da ausência de pressuposto de constituição e de desenvolvimento regular do processo; e na Resolução-TCU 344/2022, diante da prescrição intercorrente das pretensões punitiva e de ressarcimento.
Adicionalmente, como há indícios de crime e da prática de ato de improbidade administrativa, cópia destes autos deve ser encaminhado ao Ministério Público da União, em conformidade com o disposto no art. 13 da Resolução/TCU 344/2022.
PROPOSTA DE ENCAMINHAMENTO
Diante do exposto, submetemos os autos à consideração superior, propondo ao Tribunal:
considerar revel o responsável Pedro Alves de Lira, para todos os efeitos, dando-se prosseguimento ao processo, com fulcro no art. 12, § 3º, da Lei 8.443/1992; 
excluir da relação processual Guy Eduardo Bastos do Nascimento e Tiago Souza da Silva;
 arquivar as contas sem julgamento do mérito, com fundamento nos artigos 169, inciso VI e 212 do Regimento Interno/TCU e art. 8º da Resolução-TCU 344/2022, ante a ocorrência de prescrição intercorrente das pretensões punitiva e ressarcitória;
 enviar cópia do Acórdão que vier a ser proferido ao Comando da 1ª Região Militar e aos responsáveis, informando que a presente deliberação, acompanhada do Relatório e do Voto que a fundamentarem, estará disponível para a consulta no endereço www.tcu.gov.br/acordaos, além de esclarecer que, caso requerido, o TCU poderá fornecer sem custos as correspondentes cópias, de forma impressa;
 enviar cópia do Acórdão a ser prolatado à Procuradoria da República no Estado do Rio de Janeiro, nos termos do § 3º do art. 16 da Lei 8.443/1992, c/c o § 7º do art. 209 do Regimento Interno do TCU, para adoção das medidas cabíveis. [...]".
É o Relatório.
1

não há

Subprocurador-Geral Paulo Soares Bugarin.

TOMADA DE CONTAS ESPECIAL. COMANDO DA 1ª REGIÃO MILITAR. FRAUDES PERPETRADAS NO ÂMBITO DA SEÇÃO DE INATIVOS E PENSIONISTAS DA 10ª REGIÃO MILITAR GERANDO PAGAMENTOS INDEVIDOS. CITAÇÃO. REVELIA. OCORRÊNCIA DE PRESCRIÇÃO INTERCORRENTE (RESOLUÇÃO-TCU 344/2022). ARQUIVAMENTO DOS AUTOS.

TOMADA DE CONTAS ESPECIAL (TCE)

Unidade de Auditoria Especializada em Tomada de Contas Especial (AudTCE).

Aprecia-se, nesta oportunidade, Tomada de Contas Especial instaurada pelo Comando da 1ª Região Militar, em desfavor de Guy Eduardo Bastos do Nascimento, Pedro Alves de e Tiago Souza da Silva, em razão da manutenção e pagamentos indevidos de pensão militar em favor de Norma de Oliveira Lima, entre 2/6/2005 e 30/6/2009, após o seu óbito, ocorrido em 4/5/2005, ocasionados por fraudes perpetradas pelos responsáveis, que se beneficiaram dos pagamentos indevidos, no âmbito da Seção de Inativos e Pensionistas da 10ª Região Militar, apurados em Inquérito Policial Militar, Sindicância e Ação Penal Militar.
2.	No relatório (Peça 112) , o tomador de contas concluiu que o prejuízo importaria no valor original de R$ 162.037,10. Imputou responsabilidade aos Srs. Guy Eduardo Bastos do Nascimento, Chefe da Subseção de arquivo/cadastro - SIP, no período de 19/6/2008 a 15/1/2010; Pedro Alves de Lira, integrante da subseção de arquivo - SIP; no período de 3/6/2002 a 28/9/2009; e Tiago Souza da Silva, integrante da subseção de arquivo/cadastro - SIP, no período de 1/3/2006 a 28/2/2009, na condição de beneficiários.
3.	No âmbito deste Tribunal, em análise preliminar a partir dos elementos constantes nos autos e do exame das ocorrências descritas na seção "Exame Técnico", a então SecexTCE definiu a responsabilidade do Sr. Pedro Alves de Lira e quantificou adequadamente o débito a ele atribuído, na forma dos arts. 10, § 1º, e 12, incisos I e II, da Lei 8.443/1992 c/c o art. 202, incisos I e II, do RI/TCU e propôs a realização de citação desse responsável.
4.	Regularmente citado (Peças 139 a 141, ciência às Peças 142 a 144) e transcorrido o prazo regimental, o responsável Pedro Alves de Lira permaneceu silente, devendo ser considerado revel, nos termos do art. 12, § 3º, da Lei 8.443/1992.
5.	Como o responsável também não se manifestou na fase interna, não há nos autos elementos ou argumentos hábeis para afastar as irregularidades apontadas.
6.	Pelos elementos constantes dos autos, inclusive extraídas do processo judicial militar, ficou comprovado que o Sr. Pedro Alves de Lira cometeu sistematicamente fraudes consistentes na inserção de informações falsas no sistema informatizado da SIP, com a ulterior alteração de dados cadastrais e a criação de contas bancárias fraudadas para a percepção das pensões indevidamente pagas ou creditadas pela Administração Militar. 
7.	Quanto a análise da ocorrência de prescrição, na instrução à Peça 140, a unidade técnica, com base nos parâmetros definidos na recente norma regulamentadora, concluiu ter ocorrido a prescrição intercorrente prevista no art. 8º da Resolução TCU 344/2022. Assim, entendeu pertinente arquivar os presentes autos, sem julgamento de mérito. Adicionalmente, por entender haver indícios de crime e da prática de ato de improbidade administrativa, propõe que cópia destes autos deve ser encaminhado ao Ministério Público da União, em conformidade com o disposto no art. 13 da Resolução/TCU 344/2022.
8.	O Ministério Público de Contas da União manifesta-se de acordo com a proposta de encaminhamento consignada pela unidade técnica.
9.	No caso concreto, observo que o termo inicial da contagem do prazo prescricional ocorreu em 30/6/2009, data do último pagamento irregular da pensão militar, visto que, segundo informações dos autos o pagamento irregular da pensão militar sucedeu-se entre 2/6/2005 e 30/6/2009, após o suposto falecimento da beneficiária, em decorrência de fraudes perpetradas pelos responsáveis (art, 4º, V, da Resolução 344/2022 - do dia em que tiver cessado a permanência ou a continuidade, no caso de irregularidade permanente ou continuada) . Ademais, verificam-se, nos presentes autos, os seguintes eventos processuais interruptivos da prescrição, dentre outros, ocorridos tanto na fase interna, quanto na fase externa desta TCE:
fase interna:
 despacho emitido pelo Comandante da 1ª Região Militar, em 26/6/2009, solicitando a instauração de procedimento necessário à apuração da irregularidade em apreço (Peça 6) ;
 Laudo Pericial Grafotécnico, emitido por militares do 1º Batalhão de Polícia do Exército, em 29/11/2010 (Peça 36) ; 
 solicitações expedidas pelo ordenador de despesas do Comando da 1ª Região Militar, em 18/7/2012 (Peças 43-56) e em 4/10/2012 (Peças 57-58) , aos gerentes dos bancos, seguradoras, previdências privadas e de assistência advocatícia, para bloquear e reverter os saldos existentes nas contas correntes/previdência/financiamentos que supostamente tinha como titular Norma de Oliveira Lima;
 requerimento apresentado pelo Ministério Público Militar ao Juiz-Auditor Substituto da 4ª Auditoria da 1ª Circunscrição Judiciária Militar, em 7/2/2014 (Peça 9) , para que fosse baixado o Inquérito Policial Militar, a fim de realizar novos procedimentos, em face da notícia de que a pensionista não havia falecido em 2005, como inicialmente atestava certidão de óbito (Peça 8) ;
 requerimento apresentado pelo Ministério Público Militar ao Juiz-Auditor da 4ª Auditoria da 1ª Circunscrição Judiciária Militar, em 21/1/2016 (Peça 10) , solicitando as quebras de sigilo bancário e fiscal dos responsáveis, e que fosse baixado o Inquérito Policial Militar com o intuito de realizar oitivas de testemunhas;
 requerimento apresentado pelo Ministério Público Militar ao Juiz-Auditor da 4ª Auditoria da 1ª Circunscrição Judiciária Militar, em 29/9/2016 (Peça 11) , solicitando as quebras de sigilos bancário, fiscal e telefônico de responsáveis;
 mandados de quebra de sigilo dos dados bancários, emitidos por Juiz-Auditor Militar em 17/2/2017 (Peças 22-25) ;
 relatório de análise dos dados bancários e fiscais, emitido pelo Centro de Apoio à Investigação - CPADSI em 10/4/2017, do Ministério Público Militar (Peça 17) ;
 comunicação expedida pelo chefe da Seção de Pagamento ao Chefe da Assessoria de Apoio para Assuntos Jurídicos, em 7/12/2017 (Peça 40) , informando indício de irregularidade administrativa nos pagamentos da pensão em prol de Norma de Oliveira Lima;
 instauração de Sindicância visando o ressarcimento do prejuízo ao erário, em 20/2/2018 (peça 4) ;
 denúncia oferecida pelo Ministério Público Militar ao Juiz-Auditor da 4ª Auditoria da 1ª Circunscrição Judiciária Militar, em 2/3/2018 (Peças 12 e 13) , ante as práticas criminosas apuradas no IPM;
 decisão da 4ª Auditoria da 1ª Circunscrição Judiciária Militar, de 26/6/2018 (Peça 73, item 24) , com relação à pensionista Norma de Oliveira Lima, Sendo assim, concordando com o parecer do parquet Castrense, declarando extinta a punibilidade dos fatos em razão da incidência da prescrição da pretensão punitiva pelo máximo da pena cominada em abstrato, com espeque no artigo 81 do CPPM c/c os artigos 123, inciso IV; e 125, inciso IV, ambos do CPM, e determinando o consequente arquivamento parcial dos autos, com esteio no artigo 397 do CPPM.;
autuação da TCE no Ministério da Defesa, em 23/7/2021 (Peça 2) ;
 notificações dos responsáveis, entre agosto e outubro de 2021 (Peças 80-86, 91-92, 94-99, 103-104) ;
relatório do tomador de contas expedido em 8/10/2021 (Peça 110) ;
p) relatório de Auditoria nº 1.814/2021, de 3/2/2022 (Peça 114) ;
q) pronunciamento do Comandante do Exército, em 3/3/2022 (Peça 117) ;
fase externa:
r) autuação da TCE neste Tribunal, em 3/3/2022;
s) instrução da então Secex-TCE, com proposta de citação, em 7/7/2022 (Peça 134) ;
	t) expedientes de citação dirigidos ao Sr. Pedro Alves de Lira, recebidos nos endereços funcional 31/8/2022 (Peças 138, 139 e 142) e constantes em base de dados da receita federal em 8/9/2022 (Peças 138, 140 e 144) .
10.	Conforme salientado pelas instruções e pareceres precedentes, entre os eventos interruptivos "l" e "m" citados acima, o processo permaneceu paralisado por mais de três anos. Nesses termos, incide o previsto no art. 8º da novel Resolução 344/2022, que afirma ocorrer a prescrição intercorrente caso haja paralisação do processo por mais de três anos, pendente de julgamento ou despacho. 
11.	Considerei, ainda, na minha análise, o entendimento firmado pelo Plenário do Tribunal, no sentido de que a prescrição intercorrente começa a fluir a partir da ocorrência do primeiro marco interruptivo da prescrição ordinária (item 9.2. do Acórdão 534/2023-TCU-Plenário, rel. Min. Benjamin Zymler) . 
12.	Como os fatos apurados neste processo foram objeto de ação penal militar, foi analisada a hipótese de incidência do art. 3º da Resolução/TCU 344/2022. Tal artigo dispõe que, havendo recebimento de denúncia na esfera criminal sobre os mesmos fatos, a prescrição reger-se-á pelo prazo previsto na lei penal.
13.	A conduta em questão, em tese, se amolda à disposição prevista no artigo 251 do Códido  Penal Militar (CPM) (estelionato) . Considerando tal hipótese, ocorreu a prescrição da pretensão punitiva, pois, o máximo da pena cominada é de 7 (sete) anos de reclusão. Assim, pela inteligência do artigo 125, inciso IV, do mesmo diploma legal, a prescrição se opera em 12 (doze) anos. Desta forma, tendo em vista que o crime ocorreu no ano de 2005, está ultrapassado o prazo prescricional pelo máximo da pena cominada em abstrato. Portanto, também sob a regência do prazo previsto na lei penal, ocorreu o prazo de prescrição das pretensões punitiva e de ressarcimento para o TCU.
14.	Diante do exposto, acompanho integralmente a proposta no sentido de arquivar o processo com fundamento nos arts. 1º, caput e §1º, da Lei 9.873/1999, 8º e 11 da Resolução/TCU 344/2022 e 143, inciso V, alínea "a", do Regimento Interno.
15.	Por fim, acolho as demais propostas da unidade de Auditoria Especializada em Tomada de Contas que teve a anuência do Ministério Público junto a este Tribunal.
	Ante o exposto, VOTO por que o Tribunal adote a minuta de acórdão que ora submeto à apreciação deste Colegiado.
TCU, Sala das Sessões, em 16 de maio de 2023.
AROLDO CEDRAZ